臺灣新北地方法院民事判決
111年度建字第19號
原      告  湧駒營造有限公司  

法定代理人  林訓智
訴訟代理人  黃慧仙律師
被      告  新北市政府水利局

法定代理人  宋德仁
訴訟代理人  薛秉鈞律師
複  代理人  戴心梅律師
上列當事人間請求給付工程款事件，經本院於民國111年8月23日
言詞辯論終結，判決如下：
    主      文
原告之訴及假執行之聲請均駁回。
訴訟費用由原告負擔。    
    事實及理由
壹、實體方面
一、原告主張：
　㈠原告於民國105年11月11日與被告訂立「新北市板橋地區污水
    下水道系統第二期工程第九標（支〈分〉管及用戶接管）」契
    約(下稱系爭承攬契約)，由原告承攬施作新北市板橋地區污
    水下水道系統第二期工程第九標（支〈分〉管及用戶接管）工
    程（下稱系爭工程），惟系爭工程於驗收之際發現「推進管
    段疑似有裂紋及白樺之情況」，惟原告係依系爭承攬契約第
    02533章污水管管材1.8款、2.2.3款、2.2.7之規定使用全鋁
    質混凝土管材作為污水管管材，並有合格之功能性驗證，並
    經被告檢驗無誤後方施工，並無任何違反契約或歸責之處，
    為釐清上開爭議，原告同意被告要求委由社團法人新北市土
    木技師公會（下稱鑑定單位）進行鑑定，鑑定報告認「乾縮
    裂縫，係為全鋁質混凝土管材之特性，全鋁質混凝土管材内
    緣混凝土表面存有乾縮裂縫對混凝土管材外壓強度沒有影響
    、耐久性符合規範要求。全鋁質混凝土管材硫酸鹽抗力可接
    受、内部微觀結構良好」，是依鑑定報告可知，原告使用全
    鋁質混凝土管材及相關施作過程均無違反契約，更無任何可
    歸責情事。惟被告於109年9月7日以新北水污工字第1091709
    071號函文表示「本工程全鋁質混凝土管材內緣混凝土表面
    存有乾縮裂縫，管材品質外觀不符施工規範要求，與契約規
    定不符」，對原告處以減價新臺幣（下同）209,865元及違
    約金1,049,327元，於工程款中擅自扣除1,259,192元工程款
    。然原告係依被告指示之材料施作系爭工程，今「推進管段
    疑似有裂紋及白樺之情況」產生，此一瑕疵係因依被告之指
    示而生，依民法第496條之規定，被告無瑕疵擔保請求權，
    是本件工程之瑕疵係因原告指示不當所致，非可歸責於原告
    之事由所致，原告無須負瑕疵擔保責任，故被告對本工程減
    價收受及處5倍違約金處罰，均與法有違，自應將擅自扣除
    之1,259,192元工程款返還原告。
　㈡原告施作之全鋁質混凝土管材並無被告所稱之「龜裂及破損
    」情形，依系爭承攬契約所稱「龜裂及破損」，係指管材有
    崩壞且影響其使用壽命，今全鋁質混凝土管材內緣混凝土表
    面存有乾縮裂縫，係為全鋁質混凝土管材之特性，然此一特
    性造成之「表面乾縮裂縫對管材品質『無』安全性之顧慮，亦
    『不影響』其使用壽命」，顯與系爭承攬契約所稱之「龜裂及
    破損」不同。前開鑑定單位之鑑定報告書亦認系爭管材符合
    我國國家標準CNS3905之規定，且全鋁質混凝土管材內緣混
    凝土表面存有乾縮裂縫，係為全鋁質混凝土管材之特性，又
    全鋁質混凝土管材內緣混凝土表面存有乾縮裂縫對混凝土管
    材耐久性符合規範要求，全鋁質混凝土管材硫酸鹽抗力可接
    受、內部微觀結構良好，該推進管材之管材表面乾縮裂縫非
    「龜裂及破損」。再者，系爭工程自107年12月完工迄今近5
    年，該管材均無崩壞、管材內壁腐蝕或阻塞之情況，被告亦
    自承被證6所示管線照片係他人施工之情況，益證系爭承攬
    契約所稱之「龜裂及破損」係指會造成管材本身受損亦會影
    響使用壽命。退步言之，縱如被告所稱原告施作之全鋁質混
    凝土管材有瑕疵（實無任何瑕疵），然系爭工程施作之全鋁
    質混凝土管材之材料係使用訴外人大弘水泥製品廠股份有限
    公司（下稱大弘公司）之管材，此係依系爭承攬契約規定，
    並先經被告同意後，再由監工亞新工程顧問股份有限公司（
    下稱亞新工程公司）至大弘公司檢驗管材，檢驗合格可使用
    後，原告方使用大弘公司之產品施作，倘送審或檢驗不合格
    原告即不會使用大弘公司之管材，換言之，原告係依被告指
    示而使用該管材，此與民法第496條所稱定作人提供材料並
    無二致，就該管材之使用原告無可歸責之處。再者，系爭工
    程管線雖經新北土木公會鑑定時認定管材有乾縮裂縫（1-5m
    m；0.1-0.5cm），惟無被告所稱之「龜裂破損」，二者並不
    相同，乾縮裂縫並不會造成管材崩裂而影響耐久性及結構，
    且管材縱有乾縮裂縫存在亦係因管材特性所致，而此一管材
    係依系爭承攬契約及被告指示使用，原告無可歸責之處。
　㈢另原告依系爭承攬契約規定之材料施作系爭工程，且施工材
    料亦經被告檢驗合格方施作，施作完成後亦符合我國國家標
    準CNS3905之規定，此為被告所明知，然因被告就施工材料
    指示不當，方需由鑑定單位為鑑定，被告雖否認需付鑑定費
    130萬元，惟原告支出該鑑定費用之原因係因「被告就施工
    材料指示不當」所致，且被告所為不當指示行為與原告所受
    損害間具有相當因果關係，則原告自得依民法第184條第1項
    前段規定，向被告請求損害賠償。
　㈤爰依承攬契約及民法第184條第1項前段，提起本件訴訟，聲
    明：被告應給付原告2,559,192元，及自起訴狀送達翌日起
    至清償日止，按年息百分之5計算之利息；並願供擔保請准
    宣告假執行。
二、被告則以：
　㈠原告就地下污水管線（即全鋁質混凝土管材）工作項目之施
    工品質，未符合系爭承攬契約施工規範第02531章污水管線
    施工3.10.33及「國家標準CNS3905 A2050」之規定，但因不
    妨礙安全及使用需求，且考量更換確有困難，乃依系爭承攬
    契約第4條第2項辦理減價收受，並為懲罰性違約金之處罰。
    依系爭承攬契約第4條第2項約定及施工規範第02531章污水
    管線施工3.10.3⑶、3.10.7、3.11之規定，承包商施作之管
    線其内部有龜裂或破損情形，應由承包商拆除重作或至改善
    完畢為止。復依「國家標準CNS3905 A2050」有關「下水道
    用鋼筋混凝土管（推進施工法用）」第3點品質「3.1外觀:
    混凝土管之外觀品質，須符合下列各項之規定。（1）無裂
    縫崩痕及撞傷等現象。」，是承包商施作之混凝土管線亦應
    無裂縫存在，始符國家標準之規範。系爭工程之地下管線於
    108年4月29日驗收時，以閉路電視（下稱CCTV）檢視後，發
    現管道內有大量之裂縫，故於當日驗收紀錄記載「二、有關
    TV檢視推進管段疑似裂紋及白樺部分…」，嗣於108年8月29
    日進行複驗亦有相同記載，且可由CCTV檢視之照片直接發現
    管道內壁上外觀上有分布大量之「裂紋」或「裂縫」存在，
    與驗收紀錄所載相符，驗收時原告亦派員謝宗傑及專任工程
    人員吳曼源在場確認簽名，原告事後再否認自無理由。且前
    開驗收缺失，經鑑定單位鑑定後，以專業之透地雷達探明確
    定原告施作之地下管材有0.1~0.5公分之裂縫存在，是驗收
    紀錄所稱「疑似裂紋」經鑑定後確定屬0.1至0.5公分之「裂
    縫」。且上述「裂紋」、「裂縫」或「白樺」等瑕疵，至10
    9年8月11日原告仍未進行改善。其後雖經鑑定認並無結構性
    耐久性之疑慮，然此不過屬瑕疵不妨礙安全及使用需求。另
    驗收紀錄所稱「白樺」，於系爭鑑定報告書亦有說明「4.2X
    光饒設分析XRD經XRD分析全鋁質混凝土地下管材析出物樣品
    粉末可確定其化合物種類，…可推估全鋁質混凝土地下管材
    析出物為「白樺」相同產物。…」、「混凝土裂縫因滲入的
    水份，產生氫氧化鈣（Ca(OH)₂）」溶解，後續再接觸空氣
    與二氧化碳因而產生碳酸鈣（CaCO₃），因此呈現白色固狀
    物體（又稱白樺現象）。」是驗收紀錄中所載「白樺」經鑑
    定單位成分分析後確定存在，且該白樺現象係源於管材之裂
    縫所致，亦屬明確。上開施工之管線外觀品質仍存有龜裂及
    破損之情形並未修補，雖無安全性問題，但仍因不符系爭承
    攬契約施工規範及我國國家標準CNS3905 A2050之規定，而
    不符驗收標準。故經監造單位亞新工程公司審查後提出系爭
    工程驗收疑義評估說明，建議減價收受及處以懲罰性違約金
    。而被告參以原告缺失之數量高達44條管段，且總長度高達
    1,856m（計算式：453m＋628m＋397m＝1,856m），後續實際使
    用時必然因裂縫增加管内壁與污水之接觸面積，提升管材腐
    蝕之速度，降低管材使用壽命；另管内壁裂縫於污水流動時
    ，增加管材與污水之摩擦係數，亦極易造成管線阻塞及腐蝕
    ，增加後續維護修繕之成本，降低使用週期，故另處減價差
    價之5倍懲罰性違約金1,049,327元（計算式如附表所示）。
　㈡就原告主張民法第496條，稱系爭工程之瑕疵係屬被告指示部
    分，惟被告並未提供施工材料，自無民法第496條適用，原
    告稱「被告指示材料」產生瑕疵，係混淆民法第496條對材
    料與指示之不同要求。再者，系爭鑑定報告書就本件產生裂
    縫之原因已明確說明「管材內緣混凝土表面乾縮裂縫係為全
    鋁質混凝土材料特性（水化速率快水化熱高）（4、5）及專
    利配比設計造成漿體過量造成管材內緣裂縫，深度約為4-5m
    m」，故裂縫產生之主因係「漿體過量」，並源於原告自身
    之「專利配比設計」有誤所致。又全鋁質混凝土材料本身並
    不當然會有產生裂縫之特性，「全鋁質混凝土管材」係屬下
    水道管中之合格且常用材料，並無任何特殊性。另原告自行
    施作之管線中，仍有部分是合格並無裂縫存在，原告稱係因
    材料導致瑕疵等，主張有民法第496條免責事由，未見其舉
    證證明，難認有理。
　㈢鑑定費用130萬部分，係原告欲證明其承攬之工作並無結構性
    缺失所辦理，被告並未與其協議費用之支付，且鑑定申請人
    為原告，非兩造雙方，是被告起訴稱「代墊」並請求返還，
    均非事實。又原告主張因支付鑑定費用而受有損害，然鑑定
    申請人為原告，鑑定費用係其繳付鑑定單位之服務費用，原
    告自願繳付並獲得鑑定單位提供之服務，此屬原告與鑑定單
    位基於鑑定服務契約所生之費用，被告並無任何具體之行為
    或故意過失可言。就原告履行其對第三人之契約義務，對於
    被告構成之侵權行為要件均未予詳述，自難認適法等語，資
    為抗辯。
　㈣答辯聲明：駁回原告之訴；如受不利判決，願供擔保請准免
    為假執行。
三、兩造不爭執事項：(見本院卷第384頁)
　㈠兩造於105年11月11日簽定系爭承攬契約，由原告向被告承攬
    施作系爭工程，系爭承攬契約總價為1億7,500萬元。
　㈡被告於109年9月7日以新北水污工字第1091709071號函，向原
    告說明因「本工程全鋁質混凝土管材内緣混凝土表面存有乾
    縮裂縫，管材品質外觀不符施工規範要求，與契約規定不符
    」，而對原告處以減價209,865元及違約金1,049,327元，俟
    後於工程款扣除1,259,192元。
　㈢系爭工程於完工後，原告曾委託社團法人新北市土木技師公
    會進行全鋁質混凝土管材之結構性及耐久性評估鑑定，並提
    出鑑定報告如原證3所示。
四、爭執事項：(見本院卷第384頁)
　㈠原告施作之全鋁質混凝土管材是否有瑕疵？是否可歸責於原
    告？
　㈡原告請求返還遭被告扣除之1,259,192元工程款，是否有理？
　㈢原告請求被告賠償鑑定費用130萬元，是否有理？
五、得心證之理由：
　㈠原告施作之全鋁質混凝土管材是否有瑕疵？是否可歸責於原
    告？
  ⒈經查，依系爭契約施工規範第02531章污水管線施工第2.1節
    一般規定第（1）點：「本工程所採用之管材詳第02533章『
    污水管管材』。」、第3.10.3節檢視內容第（3）點：「管線
    内壁有否龜裂、破損狀況。」、第3.10.7節不合格之處置：
    「…。如有其他不良處所時，承包商應將該不良處所以適當
    材料修補，或將該段管線拆除重裝、補裝或重裝完畢再做檢
    視，至全部不良處所改善完畢為止。」等約定，有系爭契約
    施工規範可佐（見本院卷第18、23頁）；與施工規範第0253
    3章污水管管材第1.1.4節中華民國國家標準（CNS）第（13
    ）點：「CNS3905下水道用鋼筋混凝土管（推進施工法用）
    。」，亦有該施工規範存卷足參（見本院卷第45頁）；以及
    中華民國國家標準CNS3905A2050下水道用鋼筋混凝土管（推
    進施工法用）第3點品質：「3.1外觀：混凝土管之外觀品質
    ，須符合下列各項之規定。（1）無裂縫崩痕及撞傷等現象
    。」（見本院卷第266頁），可知系爭承攬契約規定系爭工
    程採用全鋁質混凝土管材進行污水管線施工時，應符合施工
    規範第02531章污水管線施工，與第02533章污水管管材，以
    及中華民國國家標準CNS3905下水道用鋼筋混凝土管（推進
    施工法用）之相關規定，即所採用之全鋁質混凝土管材之品
    質，於外觀部分應無裂縫崩痕及撞傷等現象，並且於施工時
    應檢視管線内壁有否龜裂、破損狀況，倘若有不合格時，應
    以適當材料修補，或將該段管線拆除重裝、補裝或重裝完畢
    再做檢視，至全部改善完畢為止。
  ⒉次查，行政院公共工程委員會網站之工程小常識，有關「為
    何會發生乾縮裂縫」之解說內容：「一、 乾縮裂縫原因：
    混凝土硬化過程中，由於混凝土內外水分蒸發程度不同，產
    生內部乾縮而引起體積變化，當這種體積變化受到約束時，
    就可能產生乾縮裂縫。二、有甚麼影響：混凝土水密性及強
    度降低，容易滲水，造成鋼筋腐蝕，減短結構物之使用壽命
    。三、解決對策：使用合宜混凝土配比，且水泥用量、水灰
    比和砂率不能過大；另混凝土應振搗密實，並注意對完成面
    進行抹壓，可在混凝土初凝後、終凝前進行二次抹壓，以提
    高混凝土抗拉強度，減少收縮量；澆置後對裸露表面應及時
    用養護劑或潮濕材料覆蓋養護，防止強風吹襲和烈日曝曬。
    」（網址：https://www.pcc.gov.tw/cp.aspx?n=09156D04F
    44E9E25），可知混凝土發生乾縮裂縫原因，係為混凝土於
    硬化過程中，由於內外水分蒸發程度不同，導致內部乾縮引
    起體積變化，進而產生乾縮裂縫。解決對策為使用合宜混凝
    土配比，與充分振搗密實，以及於澆置後進行養護，並防止
    強風吹襲和烈日曝曬，以減少收縮量（乾縮量），進而避免
    體積變化產生乾縮裂縫。
  ⒊且查，依系爭工程於完工後，所委託社團法人新北市土木技
    師公會（下稱鑑定單位）進行全鋁質混凝土管材之結構性及
    耐久性評估鑑定之鑑定報告（下稱系爭鑑定報告），第九點
    鑑定結果及分析第「1㈠、㈡項略以：「㈠透地雷達探測結果（
    如附件五）…。本案透地雷達探測，係以900MHz之天線罩進
    行各涵管掃描工作，根據管材厚度而設定之掃描深度為0.16
    公尺，以手持式儀器於現地管材沿内圈圓周掃描一圈，而得
    之記錄剖面及掃描影像圖，於圖中以不同之色調代表反射雷
    達波之強度（其強弱順序為白→黃→紅→綠→黑）。由現地管材
    掃描影像圖對照標準涵管掃描影像顯示，現地管材内面表層
    有一反射信號存在，其深度約為0.1~0.5公分。基此研判現
    地管材之裂縫深度為0.1~0.5公分。㈡…1、…管材内緣混凝土
    表面乾縮裂縫係為全鋁質混凝土材料特性（水化速率快水化
    熱高）（4、5）及專利配比設計造成漿體過量造成管材内緣
    裂縫，深度約為4~5mm。」，有社團法人新北市土木技師公
    會109年6月29日新北土技字第1090001499號鑑定報告書佐卷
    可考（見本院卷第95、97頁），再參以系爭鑑定報告第十點
    結論第1、2項：「1.全鋁質混凝土管材之表面乾縮裂縫對混
    凝土管材外壓強度沒影響，實驗結果符合CNS3905之規定。2
    .管材内緣混凝土表面乾縮裂縫係為全鋁質混凝土材料特性
    （水化速率快、水化熱高）及專利配比設計引致漿體過量造
    成管材内緣裂縫，深度約為4~5mm。」等情（見本院卷第105
    頁），可知鑑定單位於系爭工程使用透地雷達進行探測後，
    發現全鋁質混凝土管材内面表層有一反射信號存在，並基此
    研判現地全鋁質混凝土管材之存有裂縫。而該裂縫係為全鋁
    質混凝土管材内緣之表面乾縮裂縫，對全鋁質混凝土管材外
    壓強度沒影響，相關實驗結果符合CNS3905之規定。至於内
    緣之表面乾縮裂縫係為全鋁質混凝土材料特性（水化速率快
    、水化熱高）及專利配比設計引致漿體過量造成管材内緣裂
    縫。從而，因系爭承攬契約規定系爭工程所採用之全鋁質混
    凝土管材之品質，應符合施工規範第02531章與第02533章，
    以及中華民國國家標準CNS3905之規定，即於外觀部分應無
    裂縫崩痕及撞傷等現象，並且於施工時應檢視管線内壁有否
    龜裂、破損狀況，業如前述。則系爭工程經鑑定單位鑑定後
    ，確實發現全鋁質混凝土管材内緣之表面有乾縮裂縫之情形
    ，即未符合前述「外觀部分應無裂縫崩痕」與「管線内壁無
    龜裂」之品質要求，足認系爭工程所採用之全鋁質混凝土管
    材有上述之品質瑕疵。此外，雖然鑑定單位認為裂縫係為全
    鋁質混凝土管材内緣之表面乾縮裂縫，對混凝土管材外壓強
    度沒影響，相關實驗結果符合CNS3905之規定。惟此僅係認
    為混凝土管材外壓強度符合CNS3905之規定，並非認為外觀
    品質部分亦符合CNS3905之規定，附此說明。
  ⒋又查，鑑定單位認為内緣之表面乾縮裂縫係為全鋁質混凝土
    材料特性（水化速率快、水化熱高）及專利配比設計引致漿
    體過量造成管材内緣裂縫。惟依前述行政院公共工程委員會
    網站之工程小常識，有關發生乾縮裂縫之解決對策為使用合
    宜混凝土配比，與充分振搗密實，以及於澆置後進行養護，
    並防止強風吹襲和烈日曝曬，以減少收縮量（乾縮量），進
    而避免體積變化產生乾縮裂縫，業如前述，可知因全鋁質混
    凝土材料具有水化速率快、水化熱高之特性，於澆置製作全
    鋁質混凝土管材，自應適當進行養護，以避免內外水分蒸發
    程度不同。並應使用合宜混凝土配比，以避免配比設計引致
    漿體過量。於存放時，亦應防止強風吹襲和烈日曝曬。即藉
    由適當養護、配比設計、存放地點等措施，以避免體積變化
    產生乾縮裂縫。準此，足認系爭工程全鋁質混凝土管材内緣
    之表面有乾縮裂縫之情形，並非係因全鋁質混凝土材料之特
    性所導致而無法避免。
  ⒌復查，系爭承攬契約第11條第10項：「甲方就乙方履約標的
    為查驗、測試或檢驗之權利，應不受該標的曾通過其他查驗
    、測試或檢驗之限制。」、第15條第2項第4款：「乙方不得
    因甲方辦理查驗、測試或檢驗，而免除其依本契約所應履行
    或承擔之義務或責任，及費用之負擔。」等情，有系爭承攬
    契約可佐（見本院卷第243、251頁），可知倘若被告曾就系
    爭工程使用全鋁質混凝土管材，進行查驗、測試或檢驗，嗣
    後被告仍得就全鋁質混凝土管材，進行查驗、測試或檢驗。
    且被告雖然就全鋁質混凝土管材進行查驗、測試或檢驗，但
    並未免除原告就全鋁質混凝土管材所應履行或承擔之義務或
    責任，及費用之負擔。從而，因系爭承攬契約業已約定縱然
    被告曾就全鋁質混凝土管材進行檢驗無誤後方施工，被告於
    嗣後仍得就全鋁質混凝土管材進行檢驗，並未免除原告就全
    鋁質混凝土管材所應履行或承擔之義務或責任。是原告主張
    系爭工程使用全鋁質混凝土管材作為污水管管材，經被告檢
    驗無誤後方施工，足見原告完全係依被告指示之材料施工，
    無違約之情事等語，難認有理。況且，依原告於106年5月3
    日會同被告、監造單位進行材料（設備）（取樣）檢驗材料
    為∮500mm、∮400mm、∮300mm鋼筋混凝土管之材料（設備）（
    取樣）檢驗記錄表，∮500mm鋼筋混凝土管報驗數量為200支
    、取樣數量為1支，∮400mm鋼筋混凝土管報驗數量為200支、
    取樣數量為1支，∮300mm鋼筋混凝土管報驗數量為400支、取
    樣數量為2支；檢查結果與評述第8點並記載：「本次廠驗材
    料不因檢（試）驗合格而解除供料廠商之責任，其運地工地
    時本公司仍依規定辦理自主檢查，成品如有不符之處，將依
    不合格材料程序辦理退料」等情，有新北市政府水利局材料
    （設備）（取樣）檢驗紀錄等件附卷可參（見本院卷第337
    至341頁），可知被告取樣檢驗數量僅為報驗數量之0.5%，
    尚有99.5%之數量未進行檢驗，該記錄表並記載不因被告檢
    驗而解除責任，原告仍應辦理自主檢查，並將不合格材料辦
    理退料。益徵被告之檢驗並不免除原告責任，亦難認原告完
    全係依被告指示之材料施工。
  ⒍綜上，因系爭工程確實發現全鋁質混凝土管材内緣之表面有
    乾縮裂縫之情形，並未符合施工規範第02531章與第02533章
    ，以及中華民國國家標準CNS3905之規定，足認系爭工程所
    採用之全鋁質混凝土管材有上述之品質瑕疵。且系爭工程全
    鋁質混凝土管材内緣之表面有乾縮裂縫之情形，並非係因全
    鋁質混凝土材料之特性所導致而無法避免。又被告取樣檢驗
    數量僅為報驗數量之0.5%，尚有99.5%之數量未進行檢驗，
    該檢驗記錄表並記載不因被告檢驗而解除責任，原告仍應辦
    理自主檢查，並將不合格材料辦理退料。因此，原告施作之
    全鋁質混凝土管材確實存有内緣之表面有乾縮裂縫之瑕疵，
    且原告本應辦理自主檢查，並將不合格材料辦理退料，故上
    開瑕疵應可歸責於原告，則原告主張其就系爭工程所施作之
    管材不構成瑕疵等語，自無可採。　
　㈡原告請求返還遭被告扣除之1,259,192元工程款，是否有理？
  ⒈經查，系爭承攬契約第4條第2項約定：「驗收結果與規定不
    符，而不妨礙安全及使用需求，亦無減少通常效用或本契約
    預定效用，經甲方檢討不必拆換、更換或拆換、更換確有困
    難，或不必補交者得於必要時減價收受。採減價收受者，按
    不符標的之甲方認定金額與本契約償金之差價減償收受後，
    另處罰上開差價5倍之懲罰性違約金。」、第11條第7項約定
    ：「查驗、測驗或檢驗結果不符合本契約規定者，甲方得予
    拒絕收受履約的，並得限期改善，乙方應免費改善、拆除、
    重作、退貨或換貨；乙方期未改善者，除本契約規定外，亦
    得予以暫停估驗。」（見本院卷第146、172頁），可知系爭
    承攬契約約定倘若原告施作之工程項目內容與規定不符時，
    原告應免費改善、拆除、重作、退貨或換貨，惟於不妨礙安
    全及使用需求，亦無減少通常效用或本契約預定效用，以及
    被告檢討不必拆換、更換或拆換、更換確有困難，被告得予
    以減價收受，並另處罰差價5倍之懲罰性違約金。
  ⒉次查，系爭鑑定報告第十點結論略以：「1.全鋁質混凝土管
    材之表面乾縮裂縫對混凝土管材外壓強度沒影響，實驗結果
    符合CNS3905之規定。…。3.…。顯示全鋁質混凝土管材耐久
    性符合規範要求。4.…，顯示全鋁質混凝土管材硫酸鹽抗力
    可接受。5.鋁質水泥鑽心試體内襯漿體部分結構較緊密，發
    現漿體微結構中經硫酸鹽入侵後，產生少量的鈣釩石晶體，
    雖受到硫酸鹽侵蝕之現象，其内部微觀結構良好。」等情，
    有系爭鑑定報告足參（見本院卷第105頁），可知原告施作
    之全鋁質混凝土管材，經鑑定單位鑑定後，認為全鋁質混凝
    土管材之表面乾縮裂縫對混凝土管材外壓強度沒影響，且耐
    久性符合規範要求，又對於硫酸鹽抗力可接受，雖受到硫酸
    鹽侵蝕之現象，其内部微觀結構良好。然原告施作之全鋁質
    混凝土管材確實存有内緣之表面有乾縮裂縫之瑕疵，且該瑕
    疵係可歸責於原告，業如前述。惟經鑑定單位鑑定後，認為
    全鋁質混凝土管材之外壓強度、耐久性、硫酸鹽抗力，均符
    合相關規範與要求，顯見系爭工程有表面乾縮裂縫之全鋁質
    混凝土管材，並不妨礙安全及使用需求。則依被告109年9月
    7日新北污工字第1091709071號函，說明二略以：「旨案驗
    收結果，全鋁質混凝土管材内緣混凝土表面存有乾縮裂縫，
    管材品質外觀不符合施工規範要求，與契約規定不符，經上
    級機關109年8月28日函復同意減價收受，減價及違約金金額
    合計新臺幣1,259,192元整（減價金額209,865元、違約金金
    額1,049,327元）」乙情，此有前開函文在卷可考（見本院
    卷第109頁），是被告就原告於系爭工程所施作有表面乾縮
    裂縫之全鋁質混凝土管材部分，予以減價收受，並另處罰差
    價5倍之懲罰性違約金，應屬有理。
  ⒊且查，原告主張缺失之數量高達44條管段，且缺失總長度亦
    高達1,856m（453＋628＋397＝1,856），減價比例以鑑定結論
    之裂縫深度除以管材標準厚度計算，減價金額則以污水管材
    契約單價乘以減價比例計算，故減價收受209,865元，並加
    計減價金額5倍之懲罰性違約金1,049,327元等語，業據提出
    驗收異常管段之裂痕管長統計表為證（見本院卷第303、305
    頁），而被告就原告上開統計內容與計算金額，就形式真正
    不爭執（見本院卷第346頁），且並未就缺失總長度1,856m
    之數量部分，與減價收受209,865元之金額部分，以及5倍之
    懲罰性違約金1,049,327元之金額部分，提出數量、金額之
    相關爭執。從而，原告就系爭工程有表面乾縮裂縫之全鋁質
    混凝土管材部分，予以減價收受209,865元，並加計減價金
    額5倍之懲罰性違約金1,049,327元，應屬合理。　
　㈢原告請求被告賠償鑑定費用130萬元，是否有理？
  ⒈原告固主張：依系爭承攬契約規定之材料施作系爭工程，且
    施工材料亦經被告檢驗合格方施作，施作完成後亦符合CNS3
    905之規定，因被告就施工材料指示不當，方需由鑑定單位
    為鑑定，並支付鑑定費用130萬元，故原告依民法第184條第
    1項前段規定，自得向被告請求損害賠償鑑定費用等語，然
    為被告所否認。查，原告就系爭工程所施作之全鋁質混凝土
    管材確實存有内緣之表面有乾縮裂縫之瑕疵，原告本應辦理
    自主檢查，並將不合格材料辦理退料，上開瑕疵可歸責於原
    告；且被告取樣檢驗數量僅為報驗數量之0.5%，尚有99.5%
    之數量未進行檢驗，該檢驗記錄表並記載不因被告檢驗而解
    除責任，原告仍應辦理自主檢查，並將不合格材料辦理退料
    ，均如前述。從而，本件縱施工材料曾經被告檢驗合格，惟
    被告取樣檢驗數量僅為報驗數量之0.5%，尚有99.5%之數量
    未進行檢驗，且檢驗記錄表並記載不因被告檢驗而解除責任
    ，原告仍應辦理自主檢查，並將不合格材料辦理退料，故難
    認原告就施工材料有指示不當之情形。因此，原告依民法第
    184條第1項前段規定，向被告請求損害賠償鑑定費用130萬
    元，難認有理。
  ⒉次查，系爭承攬契約第11條第6項約定：「乙方應免費提供甲
    方依本契約辦理查驗、測試、檢驗、初驗及驗收所必須之儀
    器、機具、設備、人工、資料及費用。但本契約另有規定者
    ，不在此限。本契約規定以外之查驗、測試或檢驗，其結果
    不符合本契約規定者，由乙方負擔所生之費用；結果符合者
    ，由甲方負擔費用。」等語，有前開契約可佐（見本院卷第
    172頁），可知系爭承攬契約約定除非契約另有規定者，原
    告應免費提供被告依契約規定辦理之查驗、測試、檢驗、初
    驗及驗收所必須之相關費用。而契約規定以外之查驗、測試
    或檢驗，其結果不符合契約規定者，由原告負擔所生之費用
    ；結果符合者，由被告負擔費用。則因原告施作之全鋁質混
    凝土管材確實存有内緣之表面有乾縮裂縫之瑕疵，且該瑕疵
    係可歸責於原告。且系爭契約約定倘若原告施作之工程項目
    內容與規定不符時，原告應免費改善、拆除、重作、退貨或
    換貨。惟於不妨礙安全及使用需求，亦無減少通常效用或本
    契約預定效用，以及被告檢討不必拆換、更換或拆換、更換
    確有困難，被告得予以減價收受，並另處罰差價5倍之懲罰
    性違約金，均如前述，從而，系爭工程於驗收時，發現全鋁
    質混凝土管材確實存有内緣之表面有乾縮裂縫之瑕疵，原告
    本應免費改善、拆除、重作，惟經原告委託鑑定單位評估鑑
    定後，確認該瑕疵不妨礙安全及使用需求，被告始同意不必
    拆換而予以減價收受，足認該鑑定費用應屬依契約辦理之驗
    收所必須之相關費用，故鑑定費用130萬元自應由原告負擔
    。
六、綜上所述，原告依系爭承攬契約之約定及民法第184條第1項
    前段之規定，請求被告給付2,259,192元，及自起訴狀繕本
    送達翌日起清償日止，按年息百分之5計算之利息，為無理
    由，應予駁回。又原告之訴既經駁回，其假執行之聲請，因
    訴之駁回而失所依據，不予准許，應併予駁回。
七、本件判決之基礎已臻明確，兩造其餘之攻擊防禦方法、未經
    援用之證據，經本院斟酌後，認均不足以影響本判決之結果
    ，爰不逐一詳予論駁，併此敘明。
八、據上論結，本件原告之訴為無理由，依民事訴訟法第78條，
    判決如主文。
中　　華　　民　　國　　111 　年　　9 　　月　　27　　日
                  民事第五庭  法　官　鄧雅心
以上正本係照原本作成。
如對本判決上訴，須於判決送達後20日內向本院提出上訴狀。如
委任律師提起上訴者，應一併繳納上訴審裁判費。
中　　華　　民　　國　　111 　年　　9 　　月　　27　　日
                              書記官　賴峻權
附表：
項次 管徑 管材契約單價(元) 驗收管段總長度(m) 裂痕管段總長度(m) 公會鑑定裂縫深度(㎜) 管材標準厚度(mm) 裂縫/厚度＝減價比例(％) 減價金額(元) 違約金之比例(％) 違約金（元） 減價及違約金之總額（元） 小計（元） 1 管 徑300mm 1,525.00 627 453 5 65 7.70％ 53,194 38.50％ 265,968 319,161 1,259,192 2 管 徑400mm 2,115.93 682 628 5 70 7.15％ 95,009 35.75％ 475,047 570,057  3 管 徑500mm 2,668.74 547 397 5 86 5.82％ 61,662 29.10％ 308,312 369,974          小計：209,865元  小計：1,049,327元